【裁判字號】    99,聲判,2
【裁判日期】    990531
【裁判案由】    聲請交付審判
【裁判全文】
臺灣基隆地方法院刑事裁定               99年度聲判字第2號
聲  請  人
即  告訴人  乙○○
代  理  人  趙元昊律師
被      告  甲○○
上列聲請人即告訴人因告訴被告偽造文書案件，不服臺灣高等法
院檢察署檢察長駁回再議之處分（九十九年度上聲議字第六○九
號），聲請交付審判，本院裁定如下：
    主  文
聲請駁回。
    理  由
一、聲請交付審判意旨詳如附件一之聲請交付審判狀及附件二之
    補充聲請交付審判補充理由狀所載。
二、按告訴人不服上級法院檢察署檢察長或檢察總長認再議為無
    理由而駁回之處分者，得於接受處分書後十日內委任律師提
    出理由狀，向該管第一審法院聲請交付審判，刑事訴訟法第
    二百五十八條之一第一項定有明文。查本件告訴人以被告涉
    犯刑法第二百十條之偽造文書罪，向臺灣基隆地方法院檢察
    署檢察官提出告訴，先經該署檢察官認犯罪嫌疑不足，依刑
    事訴訟法第二百五十二條第十款之規定，於九十八年八月十
    八日，以九十八年度偵字第二七九九號為不起訴處分。告訴
    人不服，聲請再議，經臺灣高等法院檢察署檢察長認偵查尚
    非完備，依刑事訴訟法第二百五十八條第一款之規定，於九
    十八年九月十一日，以九十八年度上聲議字第五六七九號命
    令發回續查。再經臺灣基隆地方法院檢察署檢察官認犯罪嫌
    疑不足，依刑事訴訟法第二百五十二條第十款之規定，於九
    十八年十一月三十日，以九十八年度調偵字第一九二號為不
    起訴處分。告訴人不服，聲請再議，則經臺灣高等法院檢察
    署檢察長以再議為無理由，於九十九年一月十八日，以九十
    九年度上聲議字第六○九號處分書（下稱駁回再議處分書）
    駁回再議為由，聲請交付審判，告訴人於九十九年一月二十
    五日收受駁回再議處分書，而於九十九年二月三日即委任律
    師向本院聲請交付審判，業經本院調取上開案卷核閱無誤。
    是本件交付審判之聲請，程序上於法尚無不合。
三、又按刑事訴訟法第二百五十八條之一至四之「交付審判制度
    」，係對於「檢察官不起訴或緩起訴裁量權」制衡之一種外
    部監督機制，法院僅就檢察官所為不起訴或緩起訴處分是否
    正確加以審查，以防止檢察機關濫權。然為避免法官權限之
    過度擴張，因而壓縮檢察官之控訴權限，同法第二百五十八
    條之三第三項規定法院審查聲請交付審判案件時「得為必要
    之調查」，其調查證據之範圍，自應以偵查中曾顯現之證據
    為限，不得就告訴人新提出之證據再為調查，亦不得蒐集偵
    查卷以外之證據，否則將使法院兼任檢察官而有回復「糾問
    制度」之虞。質言之，法院就聲請交付審判案件之審查，應
    以審酌告訴人所指摘不利被告之事證未經檢察機關詳為調查
    斟酌，或不起訴處分書所載理由違背經驗法則、論理法則及
    證據法則為限，至於檢察官據以不起訴處分之「基礎事實」
    ，則非法院應行介入審查之對象。再者，法院裁定交付審判
    ，如同檢察官提起公訴使案件進入審判程序，乃法院裁定交
    付審判，尚必須偵查卷內所存證據已符合刑事訴訟法第二百
    五十一條第一項規定「足認被告有犯罪嫌疑」，而應由檢察
    官提起公訴之情形，亦即該案件已經跨越起訴門檻，否則，
    法院仍應依同法第二百五十八條之三第二項前段規定，以聲
    請無理由裁定駁回（法院辦理刑事訴訟案件應行注意事項第
    一三四點及臺灣高等法院九十一年第一次刑事庭庭長法律問
    題研究會議結論參照）。
四、再按犯罪嫌疑不足者，應為不起訴之處分，刑事訴訟法第二
    百五十二條第十款定有明文。又告訴人之告訴，係以使被告
    受刑事訴追為目的，是其陳述是否與事實相符，仍應調查其
    他證據以資審認；被害人之陳述如無瑕疵，且就其他方面調
    查又與事實相符，固足採為科刑之基礎，倘其陳述尚有瑕疵
    ，而在未究明前，遽採為論罪科刑之根據，即難認為適法；
    而認定不利於被告之事實，須依積極證據，苟積極證據不足
    為不利於被告事實之認定時，即應為有利於被告之認定，更
    不必有何有利之證據，最高法院五十二年臺上字第一三○○
    號、六十一年台上字第三○九九號及三十年上字第八一六號
    分別著有判例可資參照。易言之，告訴人之指訴，非無誣陷
    他人於罪之可能，是倘告訴人之指訴存有瑕疵，復無其他積
    極證據可佐其說詞，即不足為被告犯罪事實之憑證，俾免冤
    抑，乃屬當然。本件被告於檢察官偵訊時固坦承其代聲請人
    在三商美邦人壽保險股份有限公司（下稱三商美邦公司）之
    000000000000號世紀奔騰變額壽險（ＳＮ）要
    保書等契約文件及保險單簽收單上簽名之事實，惟辯稱略以
    ：聲請人同意投保二個保險，於九十七年二月五日一次簽署
    二份要保書，惟因聲請人要以支票付保險費，隔了幾天，伊
    又到聲請人住處收受其交付其配偶所簽發之三百萬元支票，
    但要保書送至公司後，公司表示聲請人要保之第三十九期額
    滿，超出金管會同意數額，要改簽第四十期要保書，伊打電
    話徵得聲請人同意後，即代聲請人簽署第四十期要保書等契
    約文件，又因保險單簽收回條上字跡須與要保書上字跡相同
    ，伊又在回條上代簽等語。是此被告代聲請人簽名一事首應
    查明者，即聲請人是否同意被告代為簽名。經查：
  (一)聲請人確曾同意投保三商美邦公司世紀奔騰變額壽險，且曾
    交付被告三百萬元之支票以支付保險費等情，此據聲請人於
    檢察官偵訊時結證屬實（臺灣基隆地方法院檢察署九十八年
    度偵字第二七九九號卷〈下稱偵(一)卷〉第二六頁），復於其
    刑事告訴狀載陳：被告有拿來一張三商美邦公司所簽發面額
    為五十六萬餘元之支票，表示係第一期配息等語（偵(一)卷第
    一頁），均核與被告提出之答辯狀所辯（偵(一)卷第十五頁）
    大致相符，且有卷附三商美邦公司世紀奔騰變額壽險（ＳＮ
    ）配息已給付通知報表（偵(一)卷第二一頁）可佐，可見聲請
    人確曾藉由被告投保三商美邦公司世紀奔騰變額壽險，並經
    由被告繳納保險費及收取配息甚明。則被告辯稱聲請人於九
    十七年二月五日簽署三商美邦公司世紀奔騰變額壽險第三十
    九期要保書等語，顯屬實情。聲請人雖又聲稱其未投保三商
    美邦公司世紀奔騰變額壽險，其未曾見過亦未簽署世紀奔騰
    變額壽險第三十九期要保書云云，除與上開其於檢察官偵訊
    時之結證不符外，茍聲請人未曾投保上開保險，豈有先繳納
    鉅額保險費繼而收取配息之理？是其指訴不僅前後不一，且
    與其履行債務及行使債權之行為所呈現聲請人確有投保之經
    驗法則不符，其告訴即顯非無瑕疵。
  (二)聲請人雖一再指稱被告當時係向其佯稱有一保本之保險方案
    ，投保三百萬元，保險期間只需一年最多不超過一年半就可
    有約七十多萬元之配息，屆時便可連本金三百萬元一起領回
    ，聲請人因不疑有他而投保云云。查聲請人前揭所述為被告
    所否認；另一方面，其上開指述茍係實情，則姑不論其之人
    壽保險契約性質，通常承保約定期限之死亡或生存等事項，
    甚至及於其他健康或傷害等情況，而必須給付保險金；而該
    保險所連結投資標的之年投資報酬率，將高達百分之十五點
    六至百分之二十三點三（小數點以下第二位四捨五入），且
    無任何投資風險。此種聲請人所述之投資型保險契約，其「
    可在短期間絕對獲取高額利潤兼保險」之性質，已令人匪夷
    所思！而參被告於偵查中所提出聲請人在本案所涉保險之前
    曾向多家保險公司多次投保之保險單封面影本（臺灣基隆地
    方法院檢察署九十八年度偵續字第九七號卷〈下稱偵(二)卷〉
    第六一至六八頁），可知聲請人係有相當投保經驗之人；上
    開三商美邦公司世紀奔騰變額壽險契約條款復非不能透過該
    公司網站查詢或電話諮詢得知，其竟聲稱在未見過三商美邦
    公司世紀奔騰變額壽險要保書之情況下，僅因信賴上揭所述
    令人匪疑所思之被告說詞，即行鉅額投保云云，自難令人採
    信。
  (三)又聲請人就其上開指訴，固提出其與被告電話通聯錄音譯文
    供參，並請求傳訊其配偶許容禎作證。然聲請人及其代理人
    所極力主張可證聲請人指訴屬實之錄音譯文對話「（聲請人
    ）你跟我說是一年至一年半‧‧‧。（被告）對。」（偵(二)
    卷第二一頁）究竟是一年至一年半「如何」，則不知所云；
    茍確如聲請人所指係該保險可領回本利時間，則參其錄音譯
    文對話尚有「（聲請人）那你是不是跟我說『最快』一年一
    年半就出場了‧‧‧對不對‧‧‧」等語（偵(二)卷第三六頁
    ），反可證明聲請人知悉被告所提出記載「每半年評價及配
    息一次，第一期固定配息百分之二十四點五，第二期至第十
    六期累積配息不得超過百分之二十九點五」及「持有期間未
    滿八年累積配息達百分之二十九點五，保戶得於配息日一次
    領回百分之一百運用起算日之投資金額及當期配息」等內容
    之三商美邦公司世紀奔騰變額壽險第三十九期及第四十期定
    型化契約條款（偵(二)卷第七九、九一頁）；而無論係被告曾
    以言詞提及或聲請人於簽署三商美邦公司世紀奔騰變額壽險
    第三十九期要保書所閱覽得悉，被告顯然均無如聲請人所指
    「佯稱」之情節甚明。另證人許容禎雖於檢察官偵訊時為與
    聲請人指訴一致之證詞，然渠等係屬配偶關係，經驗上本無
    從期待二人為歧異之陳述，是渠等證言縱相互補強，猶未能
    推翻上揭事證而達足認被告有詐欺犯罪嫌疑之程度。
  (四)再者，聲請人所投保之三商美邦公司世紀奔騰變額壽險，無
    論第三十九期或第四十期，其三商美邦公司之定型化契約條
    款，除銷售日及截止日不同外，餘皆相同，有三商美邦公司
    九十八年十月八日（98）三法字第○○三二○號函及附件在
    卷足憑（偵(二)卷第六九至九八頁）。上述二期保險之要保內
    容、契約條款及效力既均相同，是上開三商美邦公司世紀奔
    騰變額壽險第四十期要保內容，實亦為聲請人原所簽署世紀
    奔騰變額壽險第三十九期要保書內容，應無疑義。聲請人既
    已簽署三商美邦公司世紀奔騰變額壽險第三十九期要保書而
    投保，復以支票繳納鉅額保險費，被告顯無干冒刑責而偽造
    文書之必要。參以證人即三商美邦公司行政人員陳麗雲於檢
    察官偵訊時證述：金管會規定每一期保單銷售數額，印象中
    曾因保單額度已滿，退過被告世紀奔騰第三十九期之要保書
    一次等語（偵(一)卷第三二頁），及聲請人指稱遭偽造文書之
    要保書上所載日期為九十七年二月五日，另三商美邦公司世
    紀奔騰變額壽險第三十九期受理截止日則為九十七年二月四
    日十五時三十分，亦有卷附三商美邦公司九十八年七月二十
    八日（98）三法字第○○二三四號函（偵(一)卷第四十頁）可
    稽，故被告辯稱聲請人於九十七年二月五日填寫之要保書遭
    退回，始以電話徵得聲請人之同意後代其另簽要保書等語，
    並非無據。是亦難遽認被告有達起訴門檻之偽造文書犯罪嫌
    疑。
五、綜上，本院審閱本案偵查全卷，認聲請人於偵查中對被告不
    利之指訴併所提出佐證資料，暨被告辯解併所提出資為依據
    等證據，業經檢察官調查後，於不起訴處分書內詳予說明被
    告辯解非無可採及難以憑認被告涉有聲請人所指訴前揭罪嫌
    之理由，且原不起訴處分書所載理由，亦無違背經驗法則、
    論理法則或其他證據法則之處，再經駁回再議處分書詳加查
    考，敘明原不起訴處分並無不當，本件依卷存證據，尚難認
    已跨越起訴門檻。是聲請人聲請本案交付審判，即無理由，
    自應予駁回。
據上論斷，應依刑事訴訟法第二百五十八條之三第二項前段，裁
定如主文。
中    華    民    國    99    年    5     月    31    日
                  刑事第三庭審判長法  官  鄭景文
                                  法  官  黃永定
                                  法  官  陳賢德
以上正本證明與原本無異。
本件裁定不得抗告。
中    華    民    國    99    年    6     月    7     日
                                  書記官  王靜敏

司法院資訊處製作；財團法人民間司法改革基金會備份。
